臺灣高等法院民事判決　　　　　　　　　 94年度上字第202號
上　訴　人　辰○○
　　　　　　巳○○
　　　　　　卯○○
　　　　　　寅○○○
　　　　　　丑○○
　　　　　　子○○
　　　　　　癸○○
　　　　　　辛○○
　　　　　　壬○○
　　　　　　未○○
　　　　　　庚○○
共　　　同
訴訟代理人　楊金順　　律師
複　代理人　曾朝誠　　律師
　　　　　　陳佳雯　　律師
被 上 訴人　戊○○○
　　　　　　乙○○
　　　　　　午○○
　　　　　　己○○
　　　　　　丁○○
　　　　　　甲○○
　　　　　　丙○○
共　　　同
訴訟代理人　賴玉梅　　律師
　　　　　　周福珊　　律師
　　　　　　李冠宜　　律師
上列當事人間租佃爭議事件，上訴人對於中華民國93年12月30日
臺灣板橋地方法院93年度訴字第862號第一審判決提起上訴， 本
院於94年7月19日言詞辯論終結，判決如下：
    主  文
上訴駁回。
第二審訴訟費用由上訴人連帶負擔。
    事實及理由
一、上訴人主張：上訴人之被繼承人李水添 （於民國54年2月22
    日死亡）於38年1月1日將坐落台北縣樹林鎮○○○段山子腳
    小段666、665-1、658地號3筆耕地（經重測後，現地號為台
    北縣樹林市○○段102、103、109、109-1、110、110-1、11
    2、112-1、114地號9筆，其中102、103地號土地由上訴人共
    有， 另109、109-1、110、110-1、112、112-1、114地號土
    地由上訴人辰○○、巳○○、卯○○、寅○○○、丑○○、
    子○○、癸○○、辛○○、壬○○及訴外人基隆市、中華民
    國共有，下稱系爭耕地）出租予被上訴人之被繼承人吳逸馬
    （於80年9月8日死亡），並訂有耕地三七五租約（台北縣樹
    林市東山字第52號，下稱系爭租約）。吳逸馬自71年間起即
    未耕作系爭耕地，已繼續10餘年不為耕作，被上訴人於87年
    至89年間亦有繼續3年不為耕作， 任令系爭耕地荒廢、雜草
    叢生，或於系爭耕地上搭建與耕作毫無關聯之貨櫃及停車場
    使用，上訴人已於92年5月8日（上訴人原併主張其等曾於89
    年2月9日終止系爭租約及以本件訴狀繕本之送達作為終止租
    約之意思表示，嗣撤回此部分主張-本院卷173、191頁） 依
    耕地三七五減租條例第17條第4 款規定對被上訴人終止系爭
    租約，爰求為(一)確認兩造間就系爭耕地之系爭租約不存在；
    (二)被上訴人應將系爭耕地上之地上物拆除刨清，將系爭耕地
    返還上訴人及其他共有人之判決（原審判決上訴人敗訴，上
    訴人不服提起上訴），並上訴聲明：(一)原判決廢棄。(二)確認
    兩造間就系爭耕地之系爭租約不存在。(三)被上訴人應將系爭
    耕地上之地上物拆除刨清，並將系爭耕地返還上訴人及其他
    共有人。(四)上開(三)之聲明願供擔保請准宣告假執行。
二、被上訴人則以：被上訴人之被繼承人吳逸馬於38年1月1日承
    租系爭耕地後，即與被上訴人戊○○○共同耕作，被上訴人
    甲○○、丙○○年紀較長時亦幫忙耕作，成年後更取得自耕
    農證明，僅因臺灣經濟農業變更，務農無法維生，乃外出工
    作，惟仍於例假日幫忙耕作。系爭耕地在吳逸馬於80年間過
    世後，仍由被上訴人繼續耕作迄今。吳逸馬原於系爭耕地種
    植水稻，嗣因大水肆虐，土壤流失成貧瘠之地，部分地窪地
    區形成水塘，無法種植水稻，乃改為魚池，並於魚池旁之土
    地改種植牧草及麻竹筍。80年間因水源後段農戶抗議，乃將
    魚池回填，改種植樟樹、芭樂、蓮霧、綠竹、地瓜葉及絲瓜
    等農作物。系爭耕地因土壤貧瘠、缺乏水源，其上作物經常
    枯萎，被上訴人不得已陸續在系爭耕地上更換不同農作物或
    挖除枯萎農作物重新種植，被上訴人確有於系爭耕地繼續耕
    作，上訴人終止系爭租約並不合法等語，資為抗辯，並答辯
    聲明：(一)上訴駁回。(二)願供擔保請准宣告免為假執行。
三、上訴人主張上訴人之被繼承人李水添 （於54年2月22日死亡
    ）於38年1月1日將系爭耕地出租予被上訴人之被繼承人吳逸
    馬，並訂有系爭租約，系爭耕地中之102、103地號土地由上
    訴人共有， 另109、109-1、110、110-1、112、112-1、114
    地號土地則由上訴人辰○○、巳○○、卯○○、寅○○○、
    丑○○、子○○、癸○○、辛○○、壬○○與基隆市及中華
    民國共有之事實，業據提出系爭租約、繼承系統表、戶籍謄
    本及土地登記謄本為證（原審卷(一)148-166、171-188頁），
    且為被上訴人所不爭執，自堪信為真實。
四、上訴人另主張吳逸馬自71年間起即未耕作系爭耕地，已繼續
    10餘年不為耕作， 被上訴人於87年至89年間亦有繼續3年不
    為耕作，任令系爭耕地荒廢、雜草叢生，或於系爭耕地上搭
    建與耕作毫無關聯之貨櫃及停車場使用。伊等已於92年5月8
    日依耕地三七五減租條例第17條第1項第4款規定對被上訴人
    終止系爭租約云云，則為被上訴人所否認，並以前開情詞置
    辯，經查：
　(一)依證人廖德榮證稱：「被上訴人現在土地上還有種植香蕉、
    芭樂、蓮霧等水果及竹林，種植面積約有三分多，另外在路
    的另外一邊靠溪邊是約一分多地，靠路的另外一邊剩下一點
    點，上面都是石頭不能耕作，工廠旁邊的那塊土地現在還有
    在做」、「鐵皮屋圍起來的部分，有種植芭樂、香蕉、蓮霧
    、竹子，之前是種植花生、地瓜還有牧草，現在種芭樂，因
    為土石流失，土地貧瘠東西種不起來，所以改種一些旱作植
    物，種果樹不需要水」、「被上訴人父親種植菜、牧草、地
    瓜、花生等，到80年間過世，過世後由被上訴人戊○○○跟
    他的小孩耕作」各等語（原審卷(二)49-51頁）， 且佐以被上
    訴人提出其等於92年5月4日所拍攝系爭耕地上種植農作物之
    照片顯示（原審卷(一)217-220頁） 各該農作物均已種植有相
    當長時間，及被上訴人甲○○與訴外人吳金文曾於85年12月
    4 日向五股鄉農會購買綠竹苗300株種植綠竹（原審卷(一)216
    頁之綠竹苗買賣契約書）等情形，足見被上訴人抗辯吳逸馬
    生前及伊等於吳逸馬死亡後，均有在系爭耕地上繼續耕作，
    因系爭耕地土壤貧瘠曾更換不同農作物，並無繼續10餘年或
    87 年至89年間繼續3年不為耕作等語，為可採信。至上訴人
    所提出其等於87年至89年間拍攝之照片 （原審卷(一)189-197
    頁），因非於該3年期間連續所拍攝， 且因農作物有其生長
    期，中間或有休耕時間或因更換改種不同農作物而有空檔期
    間， 上開照片尚不足以證明被上訴人有繼續3年不為耕作之
    事實；另證人章培華（即拍攝該照片之代書）所為之證言（
    原審卷(二)31-35頁）亦不足以證明被上訴人有繼續3年不為耕
    作；況上訴人亦自陳伊等無任何證據證明被上訴人於90年至
    92年間有無繼續耕作及現場耕作情形（本院卷191頁）， 是
    上訴人徒憑其等於92年5月8日主張終止系爭租約前5年至3年
    間（即87年至89年間） 所拍攝之照片主張被上訴人有繼續3
    年不為耕作而執為終止系爭租約之事由，難謂有據。另原審
    於93年9月6日會同台北縣樹林地政事務所人員至系爭耕地勘
    驗結果，系爭耕地上雖有貨櫃及停車場 （原審卷(一)264-265
    頁、外放土地複丈成果圖），但亦難憑此推認被上訴人於87
    年至89年間有繼續3年不為耕作之情事。 上訴人既不能證明
    被上訴人有非因不可抗力繼續1年不為耕作之事實， 則上訴
    人主張伊等已於92年5月8日依耕地三七五減租條例第17條第
    1項第4款規定對被上訴人終止系爭租約，即不合法。
  (二)至上訴人聲請傳訊證人洪米華欲證明其等有於92年5月8日向
    被上訴人表示終止系爭租約，及聲請傳訊證人李志雄欲證明
    被上訴人有繼續1年不為耕作之情事乙節， 經查本件既已認
    定上訴人主張其等於92年5月8日終止系爭租約，因無法證明
    被上訴人有非因不可抗力繼續1年不為耕作之事實， 為不合
    法，則無再傳訊證人洪米華證明上訴人是否有於92年5月8日
    向被上訴人表示終止系爭租約之必要；另依證人章培華之證
    述，證人李志雄（代書）係陪同其一同拍攝上開照片之人，
    本件既已經證人章培華到庭證述如上，則上訴人於本件言詞
    辯論時再聲請傳訊證人李志雄證明被上訴人有繼續1年不為
    耕作之情事，亦核無必要，併此敘明。
五、綜上所述，上訴人主張於92年5月8日終止系爭租約為不合法
    ，兩造間就系爭耕地之系爭租約仍存在，從而，上訴人請求
    確認兩造間就系爭耕地之系爭租約不存在及被上訴人應將系
    爭耕地上之地上物拆除刨清，將系爭耕地返還上訴人及其他
    共有人，自屬不應准許。原審所為上訴人敗訴之判決，核無
    不合。上訴論旨指摘原判決不當，求予廢棄改判，為無理由
    ，應予駁回。
六、兩造其餘之攻擊或防禦方法及未經援用之證據，經本院斟酌
    後，均認不足影響本判決之結果，自無逐一詳予論駁之必要
    ，併此敘明。
七、據上論結，本件上訴為無理由，依民事訴訟法第449條第1項
    、第85條第2項，判決如主文。
中　　華　　民　　國　　94　　年　　8　　月　 　2 　　日
                  民事第十四庭審判長法  官　劉靜嫻
                                    法  官　陳昆煇
                                    法  官　陳駿璧
正本係照原本作成。
如不服本判決，應於收受送達後20日內向本院提出上訴書狀，其
未表明上訴理由者，應於提出上訴後20日內向本院補提理由書狀
（均須按他造當事人之人數附繕本）上訴時應提出委任律師或具
有律師資格之人之委任狀；委任有律師資格者，另應附具律師資
格證書及釋明委任人與受任人有民事訴訟法第466條之1第1項但
書或第2項（詳附註）所定關係之釋明文書影本。
中　　華　　民　　國　　94　　年　　8 　　月　　3 　　日
　　　　　　　　　　　　　　　　　　書記官　黃　愛
附註：
民事訴訟法第466條之1（第1項、第2項）：
對於第二審判決上訴，上訴人應委任律師為訴訟代理人。但上訴
人或其他法定代理人具有律師資格者，不在此限。
上訴人之配偶、三親等內之血親、二親等內之姻親，或上訴人為
法人、中央或地方機關時，其所屬專任人員具有律師資格並經法
院認為適當者，亦得為第三審訴訟代理人。
